【裁判字號】    85,台非,200
【裁判日期】    850808
【裁判案由】    妨害投票
【裁判全文】
最高法院刑事判決                                八十五年度台非字第二○○號
    上訴人  最高法院檢察署檢察總長
    被  告  甲○○
            乙○○
右上訴人因被告等妨害投票案件，對於台灣新竹地方法院中華民國八十四年五月九日
第一審確定判決（八十四年度訴字第二七一號，起訴案號：台灣新竹地方法院檢察署
八十三年度偵字第一○八三三號），認為部分違法，提起非常上訴，本院判決如左：
    主  文
原判決關於甲○○及乙○○投票行賄罪違背法令部分撤銷。
    理  由
非常上訴理由稱：「按行為後法律有變更者，適用裁判時之法律，但裁判前之法律有
利於行為人者，適用最有利於行為人之法律，刑法第二條第一項定有明文。本件被告
甲○○、乙○○共同連續對於有投票權之人，交付賄賂，而約其投票權為一定之行使
，原審因依刑法第一百四十四條論處被告等罪刑，固非無據。惟查公職人員選舉罷免
法增訂九十條之一，於民國八十三年七月二十三日公布，並於同年月二十五日生效，
原審法院於八十四年五月九日為判決時，自應以該法為裁判時之法律，並與裁判前行
為時之刑法第一百四十四條比較其重輕，而適用較輕之刑法處斷時，應引用刑法第二
條第一項但書之規定，並於理由加以說明，而後適用刑法之規定，方有所依據。乃原
判決漏未引用該條項但書亦未於理由說明，逕行適用刑法第一百四十四條及相關法條
論科，其適用法律，顯有未當，案經確定，爰依刑事訴訟法第四百四十一條、第四百
四十三條提起非常上訴，以資糾正。」等語。
本院按：行為後法律有變更者，應將行為時之法律，及裁判時之法律比較適用最有利
於行為人之法律，刑法第二條第一項規定甚明；此項法律適用之情形，應依刑事訴訟
法第三百十條第七款之規定於判決理由內加以說明，否則，即有判決理由不備及不適
用法則之違法。查公職人員選舉罷免法為刑法上妨害投票罪之特別法，刑法第一百四
十四條規定對於有投票權之人，行求、期約、或交付賄賂或其他不正利益，而約其不
行使投票權或為一定之行使者，處五年以下有期徒刑、得併科七千元（銀元、折合新
台幣為二萬一千元）罰金；而公職人員選舉罷免法於八十三年七月二十二日修正公布
施行，關於犯罪構成要件之規定與刑法第一百四十四條相同，但關於刑度之規定，為
五年以下有期徒刑得併科新台幣四十萬元以上四百萬元以下之罰金，兩相比較，以刑
法有利於行為人。而本件原判決所確認之事實，為被告甲○○之夫陳玉章於八十三年
六月十六日參選苗栗縣苗栗市福麗里里長，而由被告甲○○交付與其有犯意聯絡之被
告乙○○禮品券分發給有投票權之里民，約其投票給陳玉章，里民可持禮券至甲○○
經營之農民商店兌換熱水瓶一個等情。原審於八十四年五月九日裁判時，關於投票行
賄罪之規定，既已訂定於上開特別法內，乃原判決竟逕適用普通刑法第一百四十四條
論處被告等罪刑，疏未援引刑法第二條第一項但書，併就上揭二法條之比較適用情
形，加以說明。揆之前開說明，即有判決不適用法則及理由矛盾之違法。案經確定，
非常上訴意旨執以指摘原判決關於甲○○，及乙○○投票行賄罪之部分為違法，洵有
理由，但上開違法尚非不利於被告，爰依法將原判決關於上述違背法令部分撤銷，用
資糾正。
據上論結，應依刑事訴訟法第四百四十七條第一項第一款前段，判決如主文。
中      華      民      國    八十五    年      八      月      八      日
                              最高法院刑事第八庭
                                  審判長法官  紀  俊  乾
                                        法官  吳  雄  銘
                                        法官  劉  敬  一
                                        法官  洪  清  江
                                        法官  李  璋  鵬
      右正本證明與原本無異
                                              書  記  官
中      華      民      國    八十五    年      八      月     十四     日


司法院資訊處製作；財團法人民間司法改革基金會備份。
